臺灣高等法院刑事判決　　　　　　　　　　　　　九十二年度上訴字第四四四四號
　　上　訴　人
　　即自訴　人　東大圖書股份有限公司
　　代　表　人　戊○○
　　自訴代理人　陳信瑩律師
　　被　　　告　庚○○○
　　被　　　告　財團法人丙○○○○基金會
　　兼右代表人　丁○○
　　被　　　告　乙○○
　　被　　　告　辛○○○出版商務股份有限公司
　　兼右代表人　己○○
　　右六人共同
　　選任辯護人　林永頌律師
　　　　　　　　施淑貞律師
　　　　　　　　楊淑玲律師
右上訴人因被告等違反著作權法案件，不服臺灣臺北地方法院九十二年度自字第三七
五號，中華民國九十二年十一月十二日第一審判決，提起上訴及移送併辦（台灣台北
地方法院檢察署九十二年度偵字第九五○一號），本院判決如左：
    主  文
上訴駁回。
    理  由
一、本件自訴意旨略以：「中國文學論叢」係錢穆生前之著作，該著作權業經讓與自
    訴人東大圖書股份有限公司（變更組織前為東大圖書有限公司，簡稱自訴人），
    自訴人為系爭著作之著作財產權人。被告庚○○○明知系爭著作權早經錢穆讓與
    自訴人，並向主管機關註冊取得著作權執照，亦經被告辛○○○出版商務股份有
    限公司（簡稱蘭臺公司）之信函記載：「錢先生所有書皆經我手交劉君（指劉振
    強）取得『台灣內政部著作權執照』」等語自明，其餘被告對此亦屬明知。自訴
    人向以致力文化事業之發展及出版各類學術叢書為職志，在出版界素富盛名，聲
    譽卓著，尚非無名之書局，且自訴人於取得系爭著作之著作權後，已出版印行及
    陸續再版該著作二十年，故就出版界言，幾無人不知系爭著作之著作財產權為自
    訴人所有，而被告財團法人丙○○○○基金會（簡稱素書樓基金會）係專為錢穆
    先生所設立之基金會，被告丁○○、乙○○任職該會董事長、董事（乙○○並兼
    任執行長），且為錢穆先生之好友或學生，與其接觸密切，以及被告蘭臺公司、
    己○○亦任職出版界，對此自亦屬明知。詎被告庚○○○於錢穆過世後，竟以權
    利人自居，於八十七年六月六日，擅將該著作權轉贈被告素書樓基金會，並與該
    基金會及其餘被告基於意圖營利之犯意聯絡，未經自訴人同意或授權，由被告素
    書樓基金會、蘭臺公司共同出版販售系爭著作，自訴人日前於市面上發現後購得
    該書，被告之行為顯然已經侵害自訴人之重製權，又自訴人發現被告擅自增加部
    分內容，編入該著作中，其行為亦顯然侵害自訴人之編輯權。再被告犯罪後態度
    惡劣，除否認主管機關內政部發給之著作權執照及其登記效力外，甚至被告庚○○○於致被告蘭臺公司之信函中，蓄意捏造事實，誣指三民公司代表人劉振強「
    用非法詐騙手段配合台灣政府機關的怠惰，才矇混取得『台灣內政部著作權執照
    』」云云等情，因認被告等人所為共同涉犯著作權法第九十一條第二項、第九十
    二條、第九十三條第一項第三款、第八十七條第一項第二款之罪嫌。
二、按犯罪事實應依證據認定之，無證據不得認定其犯罪事實，刑事訴訟法第一百五
    十四條第二項定有明文。而所謂認定犯罪事實之證據，係指足以認定被告確有犯
    罪行為之積極證據而言，該項證據自須適合於被告犯罪事實之認定，始得採為斷
    罪資料，又苟未能發現相當證據或證據不足以證明，自不能以推測或擬制之方法
    ，以為裁判基礎，故被告否認犯罪事實所持之辯解，縱屬不能成立，仍非有積極
    之證據足以證明其犯罪行為，不能遽為有罪之認定，此有最高法院二十九年上字
    第三一○五號、四十年台上字第八六號及三十年上字第一八三一號判例足資參照
    。又告訴人之告訴，係以使被告受刑事訴追為目的，是其陳述是否與事實相符，
    仍應調查其他證據以資審認，最高法院五十二年台上字第一三○○號判例，可資
    參照。訊據被告庚○○○、乙○○及己○○均堅決否認有何自訴人所指違反著作
    權法之犯行，被告庚○○○辯稱：伊為錢穆之妻，錢穆生前曾表示要將「中國文
    學論叢」帶回大陸出版，因之並未將該叢書之著作權讓與他人，係劉振強先生以
    同鄉名義向錢穆拿書，僅同意讓三民出版社在臺灣出書，三民出版社曾為了出版
    該叢書全輯找伊洽談，但為伊拒絕，劉振強騙伊說著作權人是錢穆先生，出版權
    是三民出版社所有，要去辦理著作權登記，以防他人盜版，伊才在空白紙上簽名
    ，讓他去登記，伊根本不知道東大圖書公司，來跟我們談簽約的是三民出版社。
    又錢穆從未向劉振強說要有關稿費及版稅一事，並未說到劉振強究竟是三民出版
    社還是東大圖書公司要出版，也沒有簽過合約，亦不知劉振強竟將之視為私人財
    產。錢穆過逝後，因為國稅局將伊報稅資料退回來，說錢穆先生的著作那麼多，
    怎麼沒有填，伊打電話給包括三民出版社及其他有出版錢穆著作之出版社，請他
    們提供資料，其中打電話給三民出版社，伊不知道是何人接的電話，誰接到電話
    ，伊就跟誰講，不認識三民出版社的人等語；被告乙○○辯稱：自訴人提出之著
    作物讓與契約，庚○○○認為不生著作權讓與之效力，只是方便劉振強去辦理登
    記而已，劉振強並未與錢穆談好讓與條件等語；被告己○○辯稱：伊出版系爭著
    作係經過合法授權，合約是作者跟他們的負責人談，作者不會與編輯談版權、版
    稅的問題，甲○○僅為三民出版社編輯，不會很懂得合約內容，甲○○說所有三
    民出版社之合約都只有一種形式並不實在，伊並未侵害他人著作權等語。
三、自訴人認被告等涉有違反著作權法之罪嫌，無非係以自訴人公司之公司執照、營
    利事業登記證、變更登記事項卡、建設局函、著作財產權讓與契約書、內政部著
    作權執照、被告庚○○○存證信函暨所附信函影本、被告蘭台公司登記資料、被
    告庚○○○致大陸三聯公司信函影本、統一發票、被告出版中國文學論叢、自訴
    人出版中國文學論叢等證物為其論據。惟查：（一）、我國著作權法於民國（下
    同）七十四年以前，採註冊保護主義，亦即著作必須經合法註冊，取得著作權登
    記者，始得主張著作權，受著作權法保護，迄七十四年修訂為創作保護主義，亦
    即只要有創作之事實，縱未經著作權登記，亦得受著作權法保護。惟不論在七十
    四年修法前或後，著作權登記，悉依申請人自行申報之事實，依據著作權法及著
    作權法施行細則之規定決定是否准予登記，不作實質審查，亦即登記機關依著作
    權法所為之登記，僅作形式上審核，並未就申請人陳報之事實予以調查是否為真
    正。因此，登記機關准予著作權登記之函件及登記簿謄本內均載明「本項登記悉
    依申請人之申報，如有權利爭執，應自負舉證責任」。是著作權登記（註冊）並
    非著作權取得之要件，亦即除著作權法第七十五條規定之登記具有對抗之效力外
    ，著作權法第七十四條之登記，僅有存證之效力，換言之，在七十四年著作權法
    修法前、後，著作權之登記均非作為登記聲請人取得著作權之證明，而應就其實
    質予以認定，應堪認定。本件自訴人提出之內政部著作權執照既經被告否認之，
    自訴人如欲證明其著作權之取得，仍須提出其他積極之證據供為法院認定之基礎
    ；（二）、買賣契約係債權契約，並以價金及標的物為其要素，價金及標的物屬
    於買賣契約必要之點，當事人對此必要之點意思若未合致，其契約自難謂已經成
    立。本件自訴人雖提出「著作物權讓與契約」證明錢穆已經將「中國文學論叢」
    之著作權讓與自訴人，觀乎該契約之形式名為物權讓與契約，契約第一條約定：
    「本契約簽定後，本著作物之著作權利及一切權利，永為讓受人所有」等文字，
    似具有物權契約性質。惟該契約其餘約款列舉之契約文字亦屬債權、債務及交易
    條件之約定，又具有債權契約之性質。觀乎自訴人所提出之上開契約並未記載讓
    與之金額，尤其未經契約對造即自訴人簽名，有該「著作物權讓與契約」在卷可
    憑（參原審卷第九頁）。當事人對價金既無合致，亦未經自訴人簽名完成該讓與
    契約，該契約是否已經合法成立，自訴人是否因該契約已經取得系爭著作權，既
    經被告等人加以否認，堪認該契約解釋上以及效力上，確有爭議，自無法逕依自
    訴人所提出具有爭議之「著作物權讓與契約」認定被告庚○○○將系爭著作之著
    作權轉贈被告素書樓基金會，並由被告素書樓基金會、蘭臺公司共同出版販售系
    爭著作，有何侵害自訴人著作權之故意；（三）、自訴人於本院雖主張上開契約
    文字明確，除第一條如前所述外，標題以放大顯著字體載明「著作物權讓與契約
    」，另第二條亦載明：「本契約簽訂後，讓受人對本著作物得自由處理」字樣，
    足以表示錢穆與自訴人間讓與系爭著作權之真意，系爭著作之著作權上開契約於
    簽訂後即讓與自訴人等語。惟參諸證人戴景賢於檢察官訊問時曾經證稱：伊從五
    十六年即高中二年級起至錢先生過世止，共二十二年，每週上錢先生二次課，期
    間有幫忙校稿，後來伊自己也成立一個基金會，有出版書籍，有向錢先生邀稿，
    錢先生交了二篇稿子給伊出版，出版時，沒有談條件，也沒有給稿費給錢先生，
    當時伊負責出版業務，有詢問錢先生之書籍如何處理，錢先生告知書是他自己印
    交給三民做經銷，每本書後面有錢先生版權章，三民書局每次銷售完，再來向錢
    先生領書，後來錢夫人覺得很麻煩，加上三民書局要求自己印刷出版，伊當時問
    錢先生夫婦版權如何處理，錢師母回答說按照以前慣例，彼此互信關係，後來伊
    在台灣、香港發現有盜版錢先生的書，問錢先生怎麼辦，錢夫人說三民劉先生有
    來講外面很多人盜印，為了解決別人盜印，他可去內政部登記，當時伊亦有問錢
    夫人簽什麼契約，夫人說劉先生告知按照台灣一般慣例，且簽完合約就拿走等語
    ，錢穆生前有說書想回大陸出版，且錢穆不願大陸援用以前舊作，且政治未完全
    開放會被修改等語（參臺灣臺北地方法院檢察署九十年度偵字第一九一九九號偵
    查影印卷編號第一三六頁反面至第一三八頁正面）；證人何澤恆於檢察官訊問亦
    曾經證稱：伊自六十二年間起，即受教於錢先生，錢先生生前不只一次講過他的
    書想回大陸重新出版，因他希望他的書能影響大陸青年，這是他一生的信仰，前
    期的書交給三民經銷，賣完後再交給三民印，至於錢先生與三民書局間之稿費計
    算方式伊不清楚，就伊所知，錢先生有一本書為中國史學名著是屬於小開本，賣
    了幾年以後，劉先生又拿二、三萬元給錢先生說，書籍賣得太好，錢先生說劉先
    生人很不錯，沒有隱瞞銷售情況等語（參同上偵查影印卷編號第一三九頁正面至
    第一四○頁正面）。依照前開證人證述之情節，錢穆生前固由出版社印刷書籍，
    然其仍屢屢陳述保留大陸出版權並有銷售大陸之計畫，而在出版時亦要求不得更
    動文字內容以便其後編纂，且在出版之後尚有陸續收取版稅之事實，亦堪認定，
    益證錢穆並無將其著作之著作權移轉他人之意思。另參諸卷附被告庚○○○於本
    院提出之遺產稅不計入遺產總額證明書影本所載，系爭著作亦列為錢穆之遺產（
    參本院卷第五二頁），此點亦為自訴代理人所不爭。準此，被告庚○○○所辯其
    就系爭著作仍擁有合法著作權一節，尚非無據。自訴人上開主張，僅屬契約一方
    就契約之解釋，無法據以認定被告庚○○○承認系爭著作權已經讓與自訴人，自
    不足為被告等人不利認定之依據；（四）、證人甲○○於本院接受自訴代理人詰
    問時雖證稱：伊於自訴人公司後，在該公司擔任校稿、計算字數支付稿費等工作
    ，曾經手錢穆之書籍，伊曾受公司負責人之囑付向錢穆取稿，並算字數支付錢穆
    稿費，公司與錢穆間之合約只有一種形式，就是著作權讓與之類，錢穆過逝後，
    庚○○○有打電話給伊，要伊提供著作權讓與契約與著作權執照，表示要讓國稅
    局知道著作權不是她的，仍有全部寄給她等語（參本院卷第一二八頁至第一三○
    頁），惟自訴人提出之著作財產權讓與契約書既有爭議，如前所述，自不能以該
    證人之上開證詞證明被告庚○○○確實曾經承認系爭著作之著作權已經讓與自訴
    人公司。況該證人於被告辯護人詰問時亦證稱：中國文學論叢這本書是何時簽約
    ，稿費若干，因經手的書籍多，不能確定，伊為編輯，錢穆的書均在伊那裡出，
    稿子好了，庚○○○會打電話，叫公司來拿稿子，系爭著作是否由庚○○○打電
    話叫伊公司拿稿子，伊無法確定等語（參本院卷第一三一頁至第一三二頁），證
    人甲○○既不能肯定系爭著作之稿費以及簽約之時間，即不能證明被告庚○○○
    明知著作權業經讓與而仍有侵害他人著作權之犯罪故意；（五）、自訴人提出之
    自訴人公司執照、營利事業登記證、變更登記事項卡、建設局函等證物，係證明
    自訴人公司之合法性。另自訴人提出之被告蘭台公司登記資料僅能證明該公司之
    負責人等資料，至於卷附被告庚○○○存證信函暨所附信函影本、被告庚○○○
    致大陸三聯公司信函影本，惟觀諸其內容，被告庚○○○並未承認自訴人取得系
    爭著作之著作權。另自訴人提出之統一發票、被告出版中國文學論叢以及自訴人
    出版中國文學論叢，僅能證明被告確實出版中國文學論叢，並與自訴人出版之中
    國文學論叢大部分相同，惟本件既無證據證明被告庚○○○等人具有侵害自訴人
    主張之著作權之犯罪故意，究無法據為認定被告等人犯罪之依據。綜上所述，被
    告庚○○○否認已將系爭著作物之著作財產權讓與自訴人，而依自訴人提出之「
    著作物權讓與契約」不足認定錢穆或被告庚○○○確與自訴人完成著作權讓與之
    合意及行為，且從其他人證之證詞證明被告庚○○○主觀上認為錢穆不曾將系爭
    著作之著作權轉讓他人，堪認被告庚○○○於錢穆先生過世後，以繼承人身份取
    得該著作財產權，並以著作財產權人地位，授權被告丁○○、己○○、乙○○及
    辛○○○出版商務股份有限公司出版系爭著作，在雙方對權利有所爭執之情況下
    ，尚難認被告等人有侵害自訴人著作權之犯罪故意，被告等人否認侵害自訴人之
    著作權，尚堪採信。此外，復查無其他積極切確之證據足資證明被告等有何自訴
    人所指違反著作權法之犯行，應認本件不能證明被告等犯罪。
四、原審以不能證明被告等犯罪，而為無罪判決之諭知，核無不合。自訴人仍執陳詞
    提起本件上訴，其上訴意旨以：著作權法於七十四年七月十日修正前，採註冊保
    護主義，其註冊登記固有創設著作權效力，其於修正後雖改採創作保護主義，但
    既延續著作權註冊登記制度，以建立公共檔案及便利基本證據之提出，自有推定
    著作權存在之效力。按著作財產權讓與契約屬準物權契約、不要式契約，性質上
    與債權契約不同，自不以訂立書面及記載稿費為要件，錢穆先生生前確已將含本
    書之著作財產權讓與自訴人，被告等明知自訴人為本書之著作權人，於錢穆先生
    過世後，竟以權利人自居，未經自訴人同意或授權，擅將所謂著作權贈與丙○○○○基金會，並與該基金會及其餘被告基於意圖營利之犯意聯絡，由丙○○○○
    基金會、蘭台公司編輯、重製及販售系爭著作，自有侵害自訴人著作權之故意等
    語，執以指摘原判決不當，揆之首揭說明，其上訴為無理由，應予駁回。
五、被告丁○○經本院合法傳喚，無正當之理由不到庭，爰不待其陳述，逕行判決。
六、台灣台北地方法院檢察署九十二年度偵字第九五○一號移送併辦部分，因本件不
    能證明被告等人犯罪，由本院維持原審無罪之判決，該移送併辦部分即與本件無
    裁判上一罪之關係，本院自無從審理，應退回併辦，由檢察官另行偵辦。
據上論斷，應依刑事訴訟法第三百六十八條、第三百七十一條，判決如主文。
中　　　華　　　民　　　國　　九十三　　年　　　三　　　月　　三十一　　日
                              臺灣高等法院刑事第二十庭
                                  審判長法  官  洪  政  雄
                                        法  官  李  春  地
                                        法  官  鄧  振  球
右正本證明與原本無異。
如不服本判決，應於收受送達後十日內向本院提出上訴書狀，其未敘述上訴之理由者
並得於提起上訴後十日內向本院補提理由書（均須按他造當事人之人數附繕本）。
                                        書記官  洪  秋  帆
中　　　華　　　民　　　國　　九十三　　年　　　四　　　月　　　五　　　日
